臺灣桃園地方法院民事判決　九十二年度訴字第九九四號
　　原　　　告　　行政院國軍退除役官兵輔導委員會高雄榮民技術勞務中心
　　法定代理人　　乙○○
　　訴訟代理人　　江如蓉律師
　　被　　　告　　德寶營造股份有限公司
　　法定代理人　　林文隆
　　訴訟代理人　　吳武川律師
　　複　代理人　　甲○○○
右當事人間請求返還不當得利等事件，於民國九十三年八月三日辯論終結，本院判決
如左：
    主      文
被告應給付原告新台幣參萬貳仟壹佰參拾元，及自民國九十二年六月二十日起至清償
日止，按週年利率百分之五計算之利息。
原告其餘之訴駁回。
訴訟費用由被告負擔百分之六，餘由原告負擔。
本判決第一項得假執行。被告如以新台幣參萬貳仟壹佰參拾元為原告預供擔保後，得
免為假執行。
原告其餘假執行之聲請駁回。
    事      實
甲、原告方面：
壹、聲明：
一、被告應給付原告新台幣（下同）五十六萬五千九百五十元及自起訴狀繕本送達翌
    日起至清償日止，按週年利率百分之五計算之利息。
二、願供擔保，請准宣告假執行。
貳、陳述：
一、原告承攬訴外人桃園縣政府之陸光三村合建國宅第一期水電工程，並再發包予訴
    外人右昇工程有限公司（下稱右昇公司）承作，同時被告亦承攬桃園縣政府之陸
    光三村合建國宅建築土木工程，詎被告因所施作工程屋頂漏水，於施打發泡劑時
    ，因其受僱人李明庭監工不善，致右昇公司已施作完成之水電配置管線遭阻塞破
    壞，造成國宅Ｉ、Ｊ及Ｋ三棟各戶發生漏水漏電情形，該損害業經原告前中心主
    任陳宗和與李明庭共同會勘現場，認定屬實；又被告於興建車道工程期間，同因
    李明庭監工不善，造成右昇公司已興建完成之車道燈有十八盞毀損。因右昇公司
    為原告之下包廠商，倘其無法如期通過驗收，原告亦無法如期通過桃園縣政府之
    驗收，將致桃園縣政府向原告求償違約金及債務不履行之損害，原告曾函請被告
    修復，被告亦置之不理，為免影響原告承攬工程之驗收，原告僅得自行僱工修復
    ，而為修復上揭Ｉ、Ｊ及Ｋ三棟漏水漏電工程及路燈工程，分別支出工資五十三
    萬三千八百二十元及三萬二千一百三十元，共計支出五十六萬五千九百五十元。
    換言之，右昇公司或桃園縣政府因被告施工不當行為，本應受有上揭損害，原告
    僱工修復上開損害，承受右昇公司或桃園縣政府對被告之侵權行為賠償請求權；
    且因被告自行僱工修復上揭損害，被告無端享有五十六萬五千九百五十元債務消
    滅之利益，致原告受有同額損害，且被告受益與原告受損之事實同一，有直接因
    果關係，為此，爰依民法侵權行為及不當得利之法律關係，提起本件訴訟。
二、被告之受僱人李明庭施工、監工不慎，致右昇公司已完成之水電設施及路燈受有
    損害，被告自應對右昇公司負損害賠償之責；退步言之，倘鈞院認為已完成之水
    電或路燈設施，已由桃園縣政府取得所有權，被告之行為亦屬對桃園縣政府所有
    權之侵害，則被告亦應負損害賠償責任。復因上開損害，將使原告無法如期通過
    桃園縣政府之工程驗收，為免遭受違約金之追償，原告僅得自行僱工修繕，因此
    額外支出原告聲明所載金額之費用，係屬有利害關係第三人所為之清償，依民法
    第三百十二條之規定，原告自得於清償限度內，承受右昇公司或桃園縣政府之債
    權，並據以向被告請求賠償。
三、查原告自行僱工為被告修復施工不慎而受損之水電及路燈設備，被告應受有損害
    賠償債務消滅之利益，原告則受有僱工修繕費用之損害，參酌最高法院判例之見
    解，原告自得依不當得利之規定請求被告返還。
四、對被告抗辯之陳述：
（一）按當事人能力之有無，原則上以權利能力之有無為準，中央或地方機關原無獨
      立之人格，本不得為訴訟主體，惟實務上皆係以其機關名義在私法上行使權利
      或負擔義務，若不認其可為訴訟主體，不獨不足以維護交易安全，且有違訴訟
      經濟之原則，故實務見解均認中央或地方機關得代表公法人起訴或應訴。原告
      於私法上皆以其名義行使權利或負擔義務，且於組織法上亦有獨立組織規程，
      揆諸上開說明，縱為行政機關，亦應具有當事人能力，被告質疑原告當事人能
      力有所欠缺，應無足採。
（二）被告施打發泡劑造成Ｉ、Ｊ及Ｋ三棟國宅各戶漏水漏電，有原告庭呈現場照片
      及存證信函可證，且損害發生時，被告之受僱人李明庭亦與原告同至現場會勘
      ，肯認上開損害確係施打發泡劑部不慎所致，是以，被告之受僱人李明庭確因
      監工不當而構成侵權行為，被告辯稱原告未盡舉證之責，應屬不實。又被告之
      受僱人李明庭為被告之履行輔助人，其若執行職務不法侵害他人權利，亦應由
      被告負連帶賠償責任至明。另因原告與被告間未存有任何契約關係，是無法如
      被告所稱，依相關工程契約處理兩造糾紛。
（三）被告主張原告對右昇公司並無清償義務而為清償，應合於民法第一百八十條第
      三款之要件，不得請求不當得利云云，惟民法第一百八十條係不當得利請求權
      之例外規定，依例外從嚴法理，首應限縮其適用範圍，又該條款之立法意旨，
      在於給付人自身既可防止因無義務之給付而受損害，法律自無保護必要，倘給
      付人之給付並非任意為之，甚係就債務清償具有利害關係者，即未悖於誠信而
      無該條款之適用。而今，因被告施工不慎，致原告負責施工之水電工程有所缺
      失，將無法達到桃園縣政府之驗收標準，被告亦拒不派員修復，原告為免桃園
      縣政府依工程合約求償巨額違約金，不得已自行僱工修復，顯非無意義之給付
      而有違誠信，被告執詞為辯，洵有誤解。
（四）再者，上開損害之修繕，係原告所屬第二工程隊進行施作，採現場點工、按日
      計酬、向外僱請技術人員至現場施作，是第二工程隊之工作天數及支出工資即
      為原告額外支出，又原告庭呈之第二工程隊新進人員申請表，均有原告所屬權
      責單位負責人之簽名及蓋章，勞動契約上亦有契約當事人簽章，依法應推定為
      真正，倘被告認為上揭文書有所不實，應負舉證之責。
參、證據：提出工程合約二份、水電受損照片五十二幀、存證信函乙份、支出修復費
    用函件六紙、第二工程隊新進人員申請表、勞動契約各乙份、車道燈受損照片七
    幀、統一發票、驗收證明書及原告組織章程各乙份為證，並聲請訊問證人呂台福
    及陳定久。
乙、被告方面：
壹、聲明：
一、駁回原告之訴及其假執行之聲請。
二、如受不利判決，被告願供擔保，請准宣告免為假執行。
貳、陳述：
一、原告係國軍退除役官兵輔導委員會所屬機構，其預算亦屬國軍退除役官兵輔導委
    員會項下編列，其無獨立預算，應不得單獨提起訴訟或成為原被告。
二、被告受僱人李明庭未曾與原告前中心主任陳宗和共同會勘Ｉ、Ｊ及Ｋ三棟國宅漏
    水漏電情形，更無共同認定該漏水漏電損害係被告施打發泡劑工程所致，原告所
    言，誠屬不實。又原告庭呈之現場照片及存證信函，無足證明該漏水漏電及路燈
    之損害係由被告或被告之受僱人李明庭所造成，原告應就此負舉證之責，倘損害
    係由被告施工造成，亦應依工程合約處理為妥，被告行為並不合於侵權行為「不
    法侵害」之構成要件，更況原告所主張侵權行為之事實並不明確，先是謂損害係
    施打發泡劑不慎造成，嗣又稱受僱人李明庭造成？且施打發泡劑與該漏水漏電損
    害之發生有無因果關係，亦有待斟酌，而原告本身亦非權利受侵害之人，故原告
    主張不該當於侵權行為請求權之要件至明。另原告並非民法第三百十二條規定之
    法律上利害關係人，其主張承受右昇公司或桃園縣政府損害賠償之債權債務，亦
    有誤會，是原告主張支出僱工修繕費用五十六萬五千九百五十元之請求，應無理
    由。
三、原告就其所陳漏水漏電及路燈毀損之損害，既無法舉證係被告行為所致，被告當
    無須負損害賠償責任，同理，即未享有原告所稱債務消滅之利益，是原告不當得
    利之主張，亦無足採。退步言之，倘認系爭事實構成不當得利，原告對右昇公司
    或桃園縣政府之清償行為，亦屬無清償義務而為清償，合於民法第一百八十條第
    三款之例外規定，而認原告請求利得之返還有違誠信。
四、原告主張係自行僱工修復上揭損害，並提出自行製作之新進人員申請表及勞動契
    約佐證，惟上揭文書屬私文書性質，被告質疑文書之真正，而該文書亦不足以證
    明該人員之僱用與損害修復工程有何相關。
參、證據：聲請訊問證人李明庭。
    理      由
一、按當事人喪失訴訟能力或法定代理人死亡或其訴訟權消滅者，訴訟程序在有法定
    代理人或取得訴訟能力之本人承受訴訟以前當然停止，民事訴訟法第一百七十條
    定有明文。經查，被告之原法定代理人為丙○○，但於訴訟中變更法定代理人為
    林文隆，此有被告提出之公司登記證明書為證，揆諸前揭說明，被告聲明由林文
    隆承受訴訟，於法有據，應准許之。
二、經查，原告係行政院國軍退除役官兵輔導委員會依行政院國軍退除役官兵輔導委
    員會榮民技術勞務中心組織規程設立之勞務中心，該中心設置有主任綜理中心業
    務，並有祕書、隊長、技師、人事管理員、計，辦理中心人事管理業務及歲計、
    會計事項，而原告係以其名義獨立對外與桃園縣政府、右昇公司訂定工程合約並
    以其名義獨立對外發文，有原告提出之前開組織規程、工程合約、函文為證，原
    告於私法上皆以其名義行使權利或負擔義務，且於組織法上亦有獨立組織規程，
    應認其就其職務上所掌管之事務具有當事人能力，是被告抗辯原告係國軍退除役
    官兵輔導委員會所屬機構，無獨立預算，應不得單獨提起訴訟成為原告云云，尚
    非可採。
三、本件原告起訴主張：原告承攬桃園縣政府之陸光三村合建國宅第一期水電工程，
    並再發包予右昇公司承作，同時被告亦承攬桃園縣政府之陸光三村合建國宅建築
    土木工程，詎被告因所施作工程屋頂漏水，於施打發泡劑時，因其受僱人李明庭
    監工不善，致右昇公司已施作完成國宅Ｉ、Ｊ及Ｋ三棟水電管線遭阻塞破壞，發
    生漏水漏電情形，又被告於興建車道拓寬工程期間，同因李明庭監工不善，造成
    右昇公司已興建完成之車道燈十八盞毀損。因右昇公司為原告之下包廠商，倘其
    無法如期通過驗收，原告亦無法如期通過桃園縣政府之驗收，將致桃園縣政府向
    原告求償違約金及債務不履行之損害，原告曾函請被告修復，被告亦置之不理，
    為免影響原告承攬工程之驗收，原告僅得自行僱工修復，分別支出工資五十三萬
    三千八百二十元及三萬二千一百三十元。右昇公司或桃園縣政府因被告施工不當
    行為，本應受有上揭損害，原告僱工修復上開損害，依民法第三百十二條承受右
    昇公司或桃園縣政府對被告之侵權行為賠償請求權；且因被告自行僱工修復上揭
    損害，被告無端享有五十六萬五千九百五十元債務消滅之利益，致原告受有同額
    損害，依民法不當得利之法律關係，原告亦得提起本件訴訟等語。被告則以：被
    告受僱人李明庭未曾與原告前中心主任陳宗和共同會勘水電線路漏水漏電情形，
    更無共同認定該漏水漏電損害係被告施打發泡劑工程所致，又原告庭呈之現場照
    片及存證信函，無足證明該漏水漏電及路燈之損害係由被告或被告之受僱人李明
    庭所造成，另原告並非民法第三百十二條之規定所稱之法律上利害關係人，不得
    依該條承受右昇公司或桃園縣政府損害賠償之債權債務，再原告就其所陳漏水漏
    電及路燈毀損之損害，既無法舉證係被告行為所致，被告當無須負損害賠償責任
    ，同理，即未享有原告所稱債務消滅之利益，是原告不當得利之主張，亦無足採
    。況縱認系爭事實構成不當得利，原告對右昇公司或桃園縣政府之清償行為，亦
    屬無清償義務而為清償，原告亦不得請求利得之返還等語，資為抗辯。
四、原告主張其於八十五年十一月二十一日承攬桃園縣政府之陸光三村合建國宅第一
    期水電工程，並於八十六年十二月三日再發包予右昇公司承作，被告亦承攬桃園
    縣政府之陸光三村合建國宅建築土木工程，被告因所施作工程屋頂有漏水問題，
    曾於漏水部位施打發泡劑，且被告所施作之地下停車場車道寬度於桃園縣政府驗
    收時因不足五公分，曾將已施作完成之車道兩側磁磚打掉、牆壁打薄以符驗收要
    求等情，為被告所不爭執，復有原告提出之工程合約二份在卷可稽，應堪信為真
    實。原告主張右昇公司所施作水電線路及車道燈因被告施工造成毀損，由其僱工
    加以修復，被告則以前揭情詞置辯，茲本件所應先審究者為原告所指之水電線路
    及車道燈損毀是否應由被告負責。經查，
（一）原告主張被告因於屋頂施打發泡劑，將右昇公司所施作之水電線路阻塞破壞乙
      節，固提出受損照片五十二幀及存證信函乙件為證，惟原告所提出之受損照片
      僅能證明右昇公司所施作之水電線路有堵塞不通之情形，惟無法證明堵塞原因
      係被告施打發泡劑所致，而原告所提出之存證信函，僅係原告片面製作寄予被
      告催告其修復之信函，亦不足證明原告主張之前揭事實屬實。又查，原告復主
      張水電受損情形曾會同被告之受僱人李明庭會勘確認，然經訊問證人李明庭堅
      決否認有會同會勘之情形，原告就此亦無法舉證以實其說，亦難認其此部分之
      主張為真。至原告請求訊問系爭工地聯合施工所人事主管即證人呂台福證稱：
      發泡劑破壞水電部分伊當時並非工地主任，照片是前工地主任留下的，伊就水
      電部分並未與被告公司的工地主任確認過等語，而系爭工地現場監造人員即證
      人陳定久則證稱：水電管路不通，去查原因才知道是施打發泡劑造成，這是原
      告的現場主任告訴伊同事，伊聽同事講的，發生當時伊已經離職了，是原告提
      起本件訴訟後打電話問伊，伊打電話問同事，聽同事說的等語，查證人呂台福
      係原告所屬聯合施工所之人事主管，並非派駐系工地之現場主管，就原告主張
      被告施打發泡劑致破壞水電乙節係經被告工地人員輾轉告知，並非親自聞見，
      而證人陳定久於原告所主張之水電毀損發生時，已自系爭工地離職，就原告所
      指水電毀損乙節於發生當時，亦無所知，則渠等證述水電線路阻塞與施打發泡
      劑有關等語顯係輾轉由他人告知，均自不足採為有利原告之證明，是原告主張
      被告因施工不慎造成其水電線路毀損乙節，尚非有據。
（二）被告所施作之車道工程於桃園縣政府驗收時，因寬度不足五公分，曾將車道已
      施作完成之兩側磁磚打掉及打薄牆面，斯時右昇公司負責承作之車道燈之出線
      盒及線路業已安裝完成等情，已據證人李明庭證述屬實，復有原告提出之車道
      施工照片七幀為證。被告雖抗辯將車道燈出線盒內移五公分不一定會造成車道
      燈出線盒破壞云云，惟查，右昇公司所施作之車道燈之設置方式，係於車道兩
      側牆面建造時，須預先將車道燈出線盒及線路安裝於牆面板模之中，再予灌漿
      ，待車道牆面成形時，車道燈出線盒亦固定於車道兩側牆面之中，無法位移，
      是被告若欲將車道燈向內位移五公分勢必須先將已固定於車道牆面內之車道燈
      出線盒自水泥牆面中剝離，如此豈有可能不損及車道燈出線盒？其所辯顯然有
      違常情，不足採信，是原告主張車道燈因被告拓寬車道而受毀損乙節，應堪採
      信。
五、按無法律上之原因受有利益，致他人受損害者，應返還其利益，民法第一百七十
    九條前段定有明文。又按被上訴人為上訴人清償債務，縱非基於上訴人之委任，
    上訴人既因被上訴人之清償，受有債務消滅之利益，上訴人又非有受此利益之法
    律上原因，自不得謂被上訴人無不當得利之返還請求權，最高法院二十八年上字
    第一八七二號著有判例參照。被告因拓寬車道而毀損右昇公司已施作完成之車道
    燈，已如前述，則被告自應對右昇公司負侵權行為損害賠償責任。經查，原告因
    向桃園縣政府承作之前開工程驗收在即，為免驗收無法通過，乃代為購買車道燈
    十八盞更換，總計支出費用三萬二千一百三十元等情，有原告提出統一發票為證
    ，被告亦不爭執其真正，本件因原告代為修復遭毀損之車道燈，被告對右昇公司
    所負之侵權行為損害賠償債務乃因而消滅而受有利益，揆諸前揭最高法院判例意
    旨，原告請求被告返還其所受債務消滅之利益三萬二千一百三十元，即屬有據。
    至被告抗辯原告明知無清償義務而為清償，依民法第一百八十條第三項其無返還
    義務云云，為原告所否認，且按因清償債務而為給付，於給付時明知無給付之義
    務者，不得請求返還不得利，民法第一百八十三條第三款固定有明文。惟債務人
    所為給付，須出於任意為之者，若因受制或有其他不得已之事由，而為給付者，
    雖於給付時，知其給付之義務不存在，仍得請求返還，最高法院六十年台上字第
    九八七號判決意旨參照。本件原告因與桃園縣政府訂有前開水電工程契約，車道
    燈屬工程契約項目之一，有原告提出桃園縣政府結算驗收證明書為證，又原告就
    受損之車道燈曾函請被告進行修復，惟被告未予修復，原告因工程驗收在即，為
    免因驗收不合格遭處罰違約金，乃自行購置新車道燈更換，有原告提出之函文為
    證，是原告之所以代被告清償對右昇公司之侵權行為損害賠償債務乃出於避免日
    後對桃園縣政府有契約違約責任之不得已事由，核與民法第一百八十三條第三款
    之情形，尚屬有別，是被告抗辯其無返還義務，並非可採。
六、綜上所述，原告主張被告毀損水電線路乙節，固無法證明，然主張被告應對車道
    燈毀損負損害賠償責任，應堪採信，原告代被告修復遭破壞之車道燈而受有損害
    ，被告則受有侵權行為損害賠償債務消滅之利益，從而，原告依不當得利之法律
    關係，請求被告給付其所受債務消滅之利益三萬二千一百三十元，及自起訴狀繕
    本送達之翌日即九十二年六月二十日起至清償日止，按週年利率百分之五計算之
    利息，為有理由，應予准許。逾此範圍之請求，則屬無據，應予駁回。又本件原
    告依不當得利返還請求權之法律關係請求被告給付如聲明所示之金額，既已准許
    ，其雖另以選擇合併方式主張依民法第三百十二條、第一百八十四條第一項前段
    規定請求，惟本院既已擇前開主張判決原告此部分勝訴，他訴訟標的即毋庸裁判
    ，附此敘明。
七、兩造陳明願供擔保，聲請宣告假執行暨免為假執行，經核本件所命給付之金額即
    原告勝訴部分未逾五十萬元，依民事訴訟法第三百八十九條第一項第五款之規定
    ，爰依職權宣告假執行，並就被告免為假執行部分，酌定相當之擔保金額宣告之
    ；至原告敗訴部分，其假執行之聲請，亦失所附麗，應併予駁回。
八、本件判決之基礎已臻明確，兩造其餘之攻擊防禦方法及舉證，核與判決無影響，
    毋庸一一論列，併此敘明。
九、據上論結，本件原告之訴為一部有理由，一部無理由，依民事訴訟法第七十九條
    、第三百八十九條第一項第五款、第三百九十二條第二項，判決如主文。
中　　　華　　　民　　　國　　九十三　　年　　　八　　　月　　 十七　　 日
                                臺灣桃園地方法院民事第一庭
~B法　　　官　賴惠慈
右為正本係照原本作成
如對本判決上訴，須於判決送達後廿日內向本院提出上訴狀
中　　　華　　　民　　　國　　九十三　　年　　　八　　　月　　 十七　　 日
~B法院書記官　王曉雁
